【裁判字號】    97,國,12
【裁判日期】    971028
【裁判案由】    國家賠償
【裁判全文】
臺灣高雄地方法院民事判決                97年度國字第12號
原      告  己○○
            庚○○
上列二人之
共      同
訴訟代理人  吳豐賓律師
被      告  壬○○    住高雄縣.
            輝宇通運股份有限公司
                      設苗栗市.
法定代理人  戊○○    住同上
上列二人之
共      同
訴訟代理人  吳建勛律師
            陳慧錚律師
複  代理人  吳晉賢律師
被      告  乙○○    住高雄縣.
                      號9樓之.
            癸○○    住高雄縣.
            丙○○    住高雄縣.
            甲○○    住高雄縣.
            高雄縣政府消防局
                      設高雄縣.
法定代理人  子○○    住同上
上列五人之
共      同
訴訟代理人  陳旻沂律師
            陳建欽律師
複  代理人  張堯鈞律師
上列當事人間國家賠償事件，經本院於民國97年9月30日言詞辯
論終結，判決如下：
    主      文
原告之訴及假執行之聲請均駁回。
訴訟費用由原告負擔。
    事實及理由
一、訴狀送達後，原告不得將原訴變更或追加他訴，但被告同意
    者、請求之基礎事實同一者，不在此限。民事訴訟法第255
    條第1 項第1 款、第2 款定有明文。原告起訴依民法第184
    條第1 項前段規定，主張被告乙○○、癸○○、丙○○、甲○○對原告負侵權行為損害賠償責任，嗣於本院審理中因上
    列被告均為公務員，彼等執行職務有過失致生侵權行為，而
    變更請求權基礎為民法第186 條第1 項後段（見本院卷第38
    5 頁），查其前後請求之基礎事實同一，並經被告乙○○、
    癸○○、丙○○、甲○○同意（見本院卷第388 頁），核其
    所為訴之變更與前揭規定相符，係屬有據，應予准許。
二、原告主張：訴外人即原告之父程光文、母陳禎淵經營一正洗
    車場（下稱洗車場）從事洗車工作。被告壬○○於民國95年
    1 月25日下午6 時30分許駕駛被告輝宇通運股份有限公司（
    下稱被告輝宇公司）所有，車號QM－757 號附掛桶號28-FW
    號槽桶之槽車（下稱系爭槽車）前往一正洗車場洗車。詎被
    告壬○○明知系爭槽車甫裝載醋酸，依正常程序應先將槽蓋
    打開放置一夜，使槽桶中之毒氣揮發後，始可送交洗車場清
    洗，卻疏未完成上開程序，即催促陳禎淵儘速清洗系爭槽車
    ，致陳禎淵於同日下午6 時40分許即進入槽桶清洗，且旋即
    昏倒在槽桶內（下稱系爭事故）。嗣被告壬○○以電話通知
    訴外人即被告輝宇公司之保全員丁○○向被告高雄縣消防局
    轄下之高雄縣消防局大社消防分隊（下稱大社分隊）報案求
    救，詎接獲報案電話之消防員即被告癸○○（受被告即分隊
    長乙○○督導）竟未向丁○○查詢系爭槽車中是否仍有毒氣
    積聚，致前往現場救援之消防員即被告丙○○、甲○○及訴
    外人即不負救護任務之見習生辛○○於95年1 月25日晚間7
    時10分許到達洗車場時，因未攜帶防毒設備而無法實際展開
    救援，延誤救援時機，陳禎淵則於送達醫院前即因一氧化碳
    中毒死亡。又被告丙○○、甲○○於等待支援期間，見程光
    文欲進入槽桶內營救陳禎淵，竟僅以口頭及手勢消極勸阻，
    而未積極阻攔程光文進入槽桶內，致程光文亦於進入槽桶後
    缺氧死亡。原告己○○因陳禎淵、程光文死亡各支出喪葬費
    新臺幣（下同）223,950 元，合計447,900 元，原告己○○
    、庚○○因陳禎淵、程光文死亡亦受有精神上之痛苦各135
    萬元。為此，就訴之聲明第1 項即被告壬○○過失致陳禎淵
    死亡部分，依民法第184 條第1 項前段、第188 條第1項 、
    第192 條、第194 條第1 項規定，請求被告壬○○及被告輝
    宇公司負連帶賠償之責，並依民法第186 條第1 項後段、第
    185 條規定、第19 2條、194 條第1 項，請求被告癸○○、
    乙○○、丙○○、甲○○對陳禎淵死亡一事與被告壬○○負
    共同侵權行為連帶賠償責任；另就訴之聲明第2 項部分，則
    依民法第186 條第1 項後段、第185 條、第192 條、第194
    條第1 項規定，請求被告丙○○、甲○○就過失致程光文死
    亡部分，負共同侵權行為連帶賠償之責；又被告癸○○、乙○○、丙○○、甲○○均為高雄縣政府消防局之消防員，彼
    等執行職務有過失，致陳禎淵、程光文死亡，依國家賠償法
    第2 條第2 項前段規定，被告高雄縣政府消防局亦應負賠償
    之責等情，提起本件訴訟。並聲明：(一)被告乙○○、癸○○
    、丙○○、甲○○、壬○○、輝宇公司應連帶給付原告己○○1,573,950 元、原告庚○○135 萬元，及均自起訴狀繕本
    送達翌日起至清償日止，按年息5%計算之利息。(二)被告丙○○、甲○○應連帶給付原告己○○1,573,950 元、原告庚○○135 萬元，及均自起訴狀繕本送達翌日起至清償日止，按
    年息5%計算之利息。(三)被告高雄縣政府消防局應給付原告己○○3,147,900 元、原告庚○○270 萬元，及均自起訴狀繕
    本送達翌日起至清償日止，按年息5%計算之利息。(四)聲明第
    1 項、第3 項給付在被告乙○○、癸○○、丙○○、甲○○
    、壬○○、輝宇公司已為給付範圍內，被告高雄縣政府消防
    局免給付義務。在被告高雄縣消防局已為給付範圍內，被告
    乙○○、癸○○、丙○○、甲○○、壬○○、輝宇公司免給
    付義務。(五)聲明第2 項、第3 項給付在被告丙○○、甲○○
    已給付範圍內，被告高雄縣政府消防局免給付義務。在被告
    高雄縣政府消防局已為給付範圍內，被告丙○○、甲○○免
    給付義務。(六)願供擔保，請准宣告假執行。
三、被告壬○○、輝宇公司則以：被告壬○○將系爭槽車送洗前
    並無應先打開槽蓋置放一夜之慣例，而陳禎淵有清洗系爭槽
    車之經驗，亦從未要求被告壬○○應先打開槽蓋置放一夜，
    被告壬○○並已事先將系爭槽車曾裝置醋酸一事告知陳禎淵
    ，詎陳禎淵竟未循往例先以風扇通風排氣，俾降低槽桶內氣
    體濃度，僅打開槽桶洩料孔及人孔蓋通風約5 分鐘，即進入
    清洗槽桶，始生意外，故陳禎淵死亡之結果可歸因於其本身
    未遵守清洗槽車之正常程序所致，而與被告壬○○無關。被
    告壬○○對陳禎淵死亡事故之所生既無過失，被告輝宇公司
    自無須負僱用人之連帶賠償責任。縱認被告壬○○就陳禎淵
    死亡結果之所生有過失，則陳禎淵對死亡結果之所生亦與有
    過失，應自負9 成之過失責任，而被告輝宇公司就受僱人之
    選任、監督既盡相當注意義務，即無庸再負僱用人之連帶賠
    償責任。又丁○○為國雲保全公司派駐在輝宇公司之保全人
    員，非被告輝宇公司之受雇人，被告輝宇公司亦無庸就丁○○是否未確實報案一節負責等語置辯。並聲明：(一)原告之訴
    及假執行之聲請均駁回。(二)如受不利判決，願供擔保請准免
    為假執行。
四、被告乙○○、癸○○、丙○○、甲○○及高雄縣消防局則以
    ：被告癸○○固於95年1 月25日下午6 時47分許接獲民眾報
    案求救，惟報案民眾僅表示有人掉入油槽中，並未說明係掉
    入油槽車內，亦未說明油槽車內有毒氣積聚，且未留下聯絡
    電話，自無從得悉應攜防毒設備到場之訊息，故被告癸○○
    依一般摔傷通報處理，被告丙○○、甲○○依上開通報內容
    前往救援，而未攜防毒設備到場，均無過失。又被告乙○○
    於95年1 月25日未經下屬通報，對事發現場情狀毫無所悉，
    且已指示2 部救護車出勤支援，並指揮訴外人巫振祥小隊長
    前往現場協助指揮處理，其指揮、監督程序上亦無應注意而
    未注意之過失可言。再者，被告丙○○、甲○○僅花費4 分
    鐘即抵達事故現場，並無延誤救援情事，其到場後經被告壬○○告知槽桶內有醋酸氣體，被告丙○○旋即打開風扇對槽
    桶通風，被告甲○○則以無線電聯絡高雄縣消防局大社分隊
    及指揮中心請求增援，辛○○則於事故現場入口等候並引導
    支援救護人員，彼等各司其職，尚難謂有何疏失。而程光文
    不聽從被告丙○○制止，仍趁隙進入槽桶內，始致死亡結果
    發生，被告丙○○、甲○○對程光文死亡亦無過失等語置辯
    。並聲明：(一)原告之訴駁回。(二)如受不利判決，願供擔保請
    准免為假執行。
五、兩造不爭執事項如下：
  (一)原告之父母程光文、陳禎淵經營一正洗車場（地址高雄縣大
    社鄉○○路22號）從事洗車工作，並曾為被告輝宇公司清洗
    醋酸槽車22次。
  (二)被告乙○○為大社分隊分隊長，被告癸○○、甲○○為替代
    役男，被告丙○○、甲○○及辛○○係首批到達事故現場救
    援之人。
  (三)被告壬○○於95年1 月25日下午6 時30分許在一正洗車場將
    系爭槽車交由陳禎淵清洗。
  (四)系爭槽車在交由陳禎淵清洗前並未先行打開槽蓋置放一夜排
    氣通風。
  (五)陳禎淵因進入槽桶內部清洗而昏倒於槽桶內，其到院前即因
    一氧化碳中毒死亡。
  (六)被告壬○○將陳禎淵昏倒於槽桶內一情，以電話通知丁○○
    ，並由丁○○以輝宇公司之電話直接向大社分隊報案。
  (七)丁○○報案時並未對接聽電話之被告癸○○表明系爭槽車內
    殘留醋酸氣體，僅告知有人掉入油槽車內。
  (八)被告丙○○、甲○○到達事故現場後，因未攜帶防毒設備，
    而未立即進入槽桶內救援，惟由被告丙○○以風扇對槽桶進
    行通風，由被告甲○○以電話向大社分隊及指揮中心請求增
    援。
  (九)被告丙○○、甲○○在事故現場見程光文欲進入槽桶內，即
    以口頭及手勢勸阻程光文進入，但並未拉住程光文，阻止其
    進入槽桶內。
  (十)程光文進入槽桶後即因缺氧死亡。
  (十一)陳禎淵、程光文之喪葬費係由原告己○○支付，其中除往生
    蓮位安置費用4 萬元外，共支出必要喪葬費用407,900元。
六、兩造協議後之爭點為：(一)被告壬○○對陳禎淵死亡一事，有
    無過失？被告輝宇公司與被告壬○○就上開死亡結果，是否
    應負連帶損害賠償之責？(二)被告癸○○、乙○○、丙○○、
    甲○○等公務員對陳禎淵、程光文死亡一事是否執行職務有
    過失？高雄縣政府消防局對陳禎淵、程光文死亡是否應負國
    家賠償責任？(三)被害人陳禎淵、程光文就死亡結果之發生，
    是否與有過失？(四)被告壬○○、輝宇公司與被告高雄縣政府
    消防局對陳禎淵死亡所生之損害，是否負不真正連帶責任？
    (五)原告依民法第184 條第1 項前段、第188 條第1 項、第18
    6 條第1 項後段、第185 條、第192 條、第194 條第1 項及
    國家賠償法第2 條第2 項前段規定，請求被告賠償或連帶賠
    償喪葬費、精神慰撫金有無理由？若有，數額以若干為適當
    ？茲分述如下：
  (一)被告壬○○對陳禎淵死亡一事，有無過失？被告輝宇公司與
    被告壬○○就上開死亡結果，是否應負連帶損害賠償之責？
  1.依96年2 月14日修正前勞工安全衛生設施規則（下稱修正前
    勞工安全衛生設施規則）第19條之1 規定：本規則所稱局限
    空間，指非供勞工在其內部從事經常性作業，勞工進出方法
    受限制，且無法以自然通風來維持充分、清淨空氣之空間。
    同規則第29條之1 亦規定：雇主使勞工於局限空間從事作業
    前，應先確認該空間內有無可能引起勞工缺氧、中毒、感電
    、塌陷、被夾、被捲及火災、爆炸等危害，有危害之虞者，
    應訂定危害防止計畫，並使現場作業主管、監視人員、作業
    勞工及相關承攬人依循辦理。前項危害防止計畫，應依作業
    可能引起之危害訂定下列事項：(1)局限空間內危害之確認。
    (2)通風換氣實施方式。(3)局限空間內氧氣、危險物、有害物
    濃度之測定。(4)電能、高溫、低溫及危害物質之隔離措施及
    缺氧、中毒、感電、塌陷、被夾、被捲等危害防止措施。(5)
    作業方法及安全管制作法。(6)進入作業許可程序。(7)提供之
    防護設備之檢點及維護方法。(8)作業控制設施及作業安全檢
    點方法。(9)緊急應變處置措施。又雇主使勞工於有危害勞工
    之虞之局限空間從事作業前，應指定專人檢點該作業場所，
    確認換氣裝置等設施無異常，該作業場所無缺氧及危害物質
    等造成勞工危害。前項檢點結果應予記錄，並保存3 年。同
    規則第29條之5 亦有明定（見本院卷第403 頁）。系爭槽車
    所附掛之槽桶除上方有2 人孔蓋可供出入，下方有洩料孔以
    供洩料外，整體呈一封閉槽體，無法以自然通風方式維持槽
    桶中之空氣流通，而屬首揭規定所稱之局限空間，有系爭槽
    車照片3 幀在卷可憑（見台灣高雄地方法院檢察署95年度相
    字第188 號，下稱95相字188 號卷第41頁、第42頁），勞工
    於進入上開槽桶內工作時，既有缺氧、中毒等危害之虞，雇
    主自有應依前引規定防止危害發生，並實施危害防止措施之
    義務，準此，陳禎淵、程光文既為一正洗車場之經營人（即
    自營雇主），其於系爭事故發生時自負有依修正前勞工安全
    衛生設施規則訂定危害防止計畫、實施危害防止措施之義務
    。原告主張被告壬○○、輝宇公司將系爭槽車送洗時，有先
    將槽桶上方人孔蓋打開置放一夜，使桶內裝置之有毒氣體揮
    發之協力義務或先行為義務，惟被告壬○○、輝宇公司否認
    之，則依民事訴訟法第277 條前段規定，原告對此有利於己
    之事實即應負舉證證明之責。
  2.經查：
  (1)系爭槽車送洗時，其附掛之槽桶上已貼有標籤載明載送者為
    醋酸液體，且為陳禎淵所明知，而於穿著防護衣等設備後，
    進入槽桶內進行清洗之事實，業據被告壬○○於警詢時陳稱
    ：陳禎淵在系爭槽車停好後，即穿著防護裝及防毒面具、手
    套，進入槽桶內清洗，陳禎淵進入槽桶中途曾叫其打開水槍
    開關送水，其在旁稍候片刻，即發現陳禎淵之頭部尚在槽桶
    人孔蓋外，經其呼叫陳禎淵未獲回應，約1 至2 秒後陳禎淵
    即掉落槽桶內等語（見95相字188 號卷第36頁），被告壬○○復向勞檢所調查人員陳稱：平日只要以電話聯絡洗車，經
    陳禎淵同意，即可將車開到洗車場洗車，陳禎淵於95年1 月
    25日下午6 時30分許於打開系爭槽車之槽桶人孔蓋後，未實
    施強制機械通風，於下午6 時40分許穿著防護衣、全面體濾
    罐呼吸防護具、雨鞋後，即爬上系爭槽車頂以高壓水槍沖洗
    2 至3 分鐘後，從槽桶末端人孔進入實施清洗作業，其發現
    陳禎淵進入槽內後，又將頭部露出槽頂人孔口，且似乎失去
    知覺，經呼叫無反應，即墜落槽桶內部等情（見本院卷第82
    頁、第83頁），足見陳禎淵清洗槽桶前並未依前引修正前勞
    工安全衛生設施規則第29條之1 第2 項第1 至3 款規定，對
    槽桶實施通風換氣，並測定有害物濃度，即逕行進入槽桶內
    作業，已違實施危害防止措施之注意義務，而有過失。
  (2)原告主張：被告壬○○、輝宇公司違反在將系爭槽車送洗前
    ，應先打開槽桶人孔蓋置放一夜，始得送洗之協力義務乙節
    ，未據原告舉證證明陳禎淵與被告輝宇公司訂立之化學槽車
    清洗契約有何上開約定存在，證人即被告壬○○就化學槽車
    送洗之慣行程序則證稱：其任職輝宇公司期間，要將槽車送
    洗前會打開蓋子（指槽桶上方之人孔蓋），若有氣體就會揮
    發出來，確認氣體裡面還有溶液在，就可以把蓋子蓋起來，
    其將系爭槽車送到陳禎淵之洗車場時，其還有打開系爭槽車
    下方的卸料蓋，當時還有液體流出來，…而陳禎淵、程光文
    例行清洗槽車之順序為待車到定點後，將人孔蓋打開，以電
    風扇吹人孔蓋通風，然後就換裝佩戴防毒面具等語（見本院
    卷第355 頁、第359 頁），亦即輝宇公司將化學槽車送洗前
    會先由司機確認槽桶內是否淨空，到達洗車場後再打開卸料
    蓋讓槽桶內之殘餘液體流出，而無先行打開槽桶人孔蓋過夜
    後，再將槽車送洗之慣例存在。證人壬○○復證述：陳禎淵
    清洗系爭槽車時未依慣行清洗程序先使用電風扇對人孔蓋通
    風等情（見本院卷第360 頁），可見陳禎淵於進行系爭槽車
    清洗前即有疏於通風之情事存在。參諸財團法人工業技術研
    究院工業安全衛生技術發展中心（下稱工業安全發展中心）
    於系爭事故後所製定之化學罐槽車清洗作業安全注意事項第
    三大點第四項「實施通風換氣」項下規定：通風換氣之主要
    目的係為提供局限空間足夠之空氣（含氧量18% 至21%） 並
    稀釋、降低空氣中有害氣體濃度，使之低於有害物容許濃度
    標準，通風方式通常使用可拆式螺旋風管與送風機，通風量
    要達槽體容量3 倍以上，在有限空間內採取整體機械換氣，
    應注意務必使送入之新鮮空氣，送到作業勞工的呼吸帶，又
    通風或換氣後，應再實施環境測定，確認無危害後始能進入
    工作，並保持全程持續通風換氣，另特別注意電風扇並不能
    於罐槽車通風換氣，應避免使用電風扇進行罐槽體通風換氣
    等語（見本院卷第183 至184 頁、第192 頁），足見由於槽
    桶內之空氣無法自然流通排出，故應採取機械強制通風換氣
    之方式以排出有害氣體，單獨採取打開人孔蓋靜置或以電風
    扇吹人孔蓋之方式，均無法達到排出有毒氣體、送入新鮮空
    氣之效果，是以原告主張被告壬○○及輝宇公司於將系爭槽
    車送洗前打開槽桶上方人孔蓋靜置一夜，即可排出有毒氣體
    ，當不致造成陳禎淵死亡結果云云，尚無佐據，而不可採。
  (3)又陳禎淵死亡解剖所得結果，並無法支持醋酸濃度與死亡之
    相關性，但死者血中之一氧化碳濃度高達5.35% ，若其吸入
    一氧化碳之地點在槽車內，則表示陳禎淵係在進入槽車一段
    時間後因氣體競爭而導致一氧化碳中毒死亡乙節，有法務部
    法醫研究所（95）醫鑑字第0239號鑑定書、97年8 月28日法
    醫理字第0970003966號函在卷可按（見95相字188 號卷第88
    頁、本院卷第341 頁），足認陳禎淵乃因槽桶內氧氣不足，
    且未先行對槽桶進行換氣，致其進入槽桶後吸入過多一氧化
    碳死亡，非因吸入槽桶內之醋酸蒸氣死亡。原告主張被告壬○○、輝宇公司倘於送洗前先將槽桶人孔蓋打開使醋酸氣體
    逸散，即足以防免陳禎淵死亡結果發生云云，尚乏論據，而
    不可採。
  3.原告另主張：被告壬○○於系爭事故發生時，竟致電丁○○
    代為向消防隊報案，而非逕向消防隊報案，致延誤救援時機
    等語（見本院卷第374 頁）。惟陳禎淵乃因其怠於先就槽桶
    施行換氣措施，即逕進入槽桶內清洗，致其進入槽桶後吸入
    過多之一氧化碳而死亡，已如前述，是其死亡結果與被告壬○○之送洗行為間並無相當因果關係，亦難令被告壬○○對
    陳禎淵之死亡結果負擔法令上之救助義務，原告亦未舉證證
    明壬○○對陳禎淵有何契約約定之救助義務存在。況被告壬○○於系爭事故發生時確有致電丁○○，請其代為向消防隊
    報案求援，丁○○並旋即向大社分隊報案一情，亦據證人丁○○證稱：「我是在當天（即95年1 月25日）下午6 點多接
    到壬○○的電話，壬○○說老闆娘（指陳禎淵）掉到槽車裡
    面，叫我趕快通知消防隊派救護車去救她，…我馬上就打電
    話通知大社分隊」等語（見本院卷第258 頁、第259 頁），
    可見被告壬○○請丁○○代為報案之目的即在救護陳禎淵之
    生命安全，並非棄陳禎淵於不顧，至於丁○○轉達報案內容
    是否確實，則非被告壬○○所得預知或防免，尚不得倒果為
    因，遽謂被告壬○○應為陳禎淵未及時獲救一事負責。
  4.綜上，原告未能舉證證明陳禎淵與被告輝宇公司間就化學槽
    車之清洗，有何約定輝宇公司應先將槽桶人孔打開靜置一夜
    後始可送洗之先作為義務或協力義務存在，亦未能舉證證明
    被告壬○○對陳禎淵有何法令上或契約上之救助義務，或應
    予救助卻不予救助之情事存在，自難認被告壬○○對陳禎淵
    死亡一事有何過失，被告輝宇公司自無須與被告壬○○對陳
    禎淵之死亡結果負連帶損害賠償責任。
  (二)被告癸○○、乙○○、丙○○、甲○○等公務員對陳禎淵、
    程光文死亡一事是否執行職務有過失？高雄縣政府消防局對
    陳禎淵、程光文死亡是否應負國家賠償責任？
  1.按公務員因故意違背對於第三人應執行之職務，致第三人受
    損害者，負賠償責任。其因過失者，以被害人不能依他項方
    法受賠償時為限，負其責任。民法第186 條第1 項固有明定
    。惟國家賠償法已於民國70年7 月1 日施行，原告非不得依
    該法之規定，以公務員因過失違背對於陳禎淵、程光文應執
    行之職務，致其權利受損害，而請求國家賠償。查原告已依
    國家賠償法第10條第1 項規定，先以書面向賠償義務機關即
    被告高雄縣政府消防局請求賠償，經高雄縣政府消防局拒絕
    賠償，而於97年1 月24日提起本件訴訟，有高雄縣消防局96
    年12月27日高縣消行字第0960010176號函在卷可憑（見本院
    卷第19頁），揆諸前引規定及說明，原告既已得依國家賠償
    程序就公務員即被告癸○○、乙○○、丙○○、甲○○執行
    職務過失行為所造成之損害求償，即不得依民法第186 條第
    1 項後段規定逕向被告癸○○、乙○○、丙○○、甲○○求
    償。合先敘明。
  2.被告癸○○、乙○○、丙○○、甲○○就陳禎淵死亡是否有
    過失：
    原告主張被告癸○○接獲報案電話後，未及時向報案人查明
    系爭事故現場情狀，致被告丙○○、甲○○等人未攜防毒設
    備到場，無法及時救援陳禎淵，已有過失，被告乙○○為癸○○之主管，疏於督導，亦有過失等情。經查：
  (1)證人丁○○就報案經過證稱：「當天我在下午6 點多接到電
    話，壬○○說老闆娘（指陳禎淵）掉到槽車裡面，叫我趕快
    通知消防隊派救護車去救她」、「壬○○說完這句話之後就
    掛斷電話，我就馬上打電話通知大社消防隊，我直接打消防
    隊電話，不是打119 或110 」、「我告訴消防隊名片上的地
    址（指一正洗車場地址），說這個地址有人掉入油罐車裡面
    ，請快派車救她」、「我說完後就馬上掛斷電話」（見本院
    卷第258 頁、第260 頁），並證述其並未詢問壬○○究陳禎
    淵係掉入何種槽車中，其亦不清楚壬○○係開何槽車去清洗
    ，也不知道系爭槽車裡有毒氣等情在卷（見本院第258 頁、
    第259 頁），核與被告癸○○陳稱，事發當日其接獲一名男
    子打電話報案，以台語表示有人掉入油槽中，報案電話交代
    完地址後就馬上掛斷一節相符（見本院卷第349 頁），故被
    告癸○○在接獲丁○○之報案電話後，僅能得悉事故地點及
    有人掉入油槽或油罐車中之報案訊息，應堪認定，被告癸○○依上開訊息對被告丙○○、甲○○報稱有人掉到油槽中（
    見本院卷第350 頁），被告丙○○、甲○○從上開有限資訊
    中，自無從得悉陳禎淵係掉入曾裝載醋酸之化學槽車中，是
    其未攜帶相關防毒設備前往事故現場救援，尚難認有何過失
    。原告固主張被告丙○○、甲○○已足由「油罐車」、「油
    槽」等字眼聯想到防毒設備等情，惟丁○○於報案電話中既
    僅提及「有人掉入」，而未提及「中毒」、「有毒」等關鍵
    字句，其復自承根本不知道陳禎淵係掉入曾裝載醋酸之槽桶
    中（見本院卷笫259 頁），即難苛責被告癸○○、丙○○、
    甲○○等人未及聯想併攜防毒設備前往現場一節有失縝密。
  (2)內政部消防署在系爭事故發生後，固於95年4 月28日以消署
    救字第0950600133號函示之化學槽車搶救標準作業程序第1-
    2 受理報案項下規定：受理報案時，應就何人、何事、何時
    、何地、為何、處置狀況、支援的需求、建議等8 個要素受
    理，並詢明槽體係為何種化學物質致災（如詢問化學物質標
    示告示板上資料：標示圖形、聯合國編號、中文名稱、緊急
    連絡電話資料等），且為避免實際案情與受理報案時有異，
    致攜帶裝備不全而錯失搶救時機，應雙重確認檢查資訊報告
    是否遺漏或誤報等語（見本院卷第166 頁），惟丁○○於報
    明事故地點及有人掉落油罐車內後，旋即掛斷電話，且其非
    撥打119 或110 電話報案，致無從循報案系統追查報案電話
    ，而丁○○對系爭槽車係曾載運醋酸之槽車乙情全然不知，
    其亦未在事故現場親眼見聞事發經過，已據其證述在卷，則
    被告癸○○辯稱其無從再向丁○○追問槽車種類、槽體係載
    送何化學物質、被害人受害情狀等細節，應屬可採，原告主
    張被告癸○○受理報案有遺漏重要事項未予問明之疏失，難
    予採信。被告癸○○受理系爭事故報案既無疏失，自難認其
    主管即被告乙○○有何未盡監督、管理癸○○職務之情事。
  (3)至於證人壬○○證稱：其打電話回公司請丁○○報案，當時
    其有表明陳禎淵是掉入有醋酸的槽車中一節（見本院卷第35
    6 頁），固與證人丁○○證述其自壬○○所獲悉之訊息為「
    有人掉入油槽或油罐車內」不符，惟證人丁○○乃依其認知
    之前開訊息報案，既據丁○○證述如前，自不得將壬○○與
    丁○○溝通所生之訊息差誤，責令受理報案之被告癸○○負
    責。況丁○○報案時既僅表明有人掉入油槽或油罐車內，而
    未敘及其他化學物體成災之情狀，自難認被告癸○○、丙○○、甲○○事先能預知，或得預知陳禎淵係掉入醋酸槽桶中
    ，原告主張被告癸○○、丙○○、甲○○應由丁○○之報案
    內容中推知有化學物體致災之可能性存在，併攜防毒設備前
    往事故現場救援云云，尚難採信。
  3.被告丙○○、甲○○就程光文死亡部分是否有過失：
    原告主張：被告丙○○、甲○○僅以口頭及手勢消極勸阻程
    光文進入槽桶內，未對其施以強制力阻攔，致程光文於進入
    槽桶後，亦因窒息死亡，彼等執行職務有過失等情。經查：
  (1)據被告丙○○陳述：其到場時，現場並無圍觀民眾，只有壬○○在場，其當時在車頭（指槽桶前方）處理通風，程光文
    則是從車尾（指槽桶後方）爬上系爭槽車，待程光文站上槽
    桶頂部，其始發現程光文，其過去拉程光文的手時，程光文
    的兩腳及下半身都已經進入人孔內，程光文堅持要進入槽桶
    內，由於系爭槽車之活動空間有限，程光文於掙脫後就馬上
    進入槽桶，並昏倒在人孔附近等語（見本院卷第350 頁），
    被告甲○○則陳稱：其與丙○○到場時，現場並無圍觀民眾
    ，程光文則在彼此到達現場10餘分鐘後到場，其與丙○○、
    壬○○見程光文欲進入槽桶內，均有勸阻程光文勿進入槽桶
    ，嗣其見程光文已無動靜，即再次聯絡人員前來支援，其當
    時在系爭槽車下，並未看見程光文進入槽桶等語（見本院卷
    第351 頁），證人鄭建佑則證稱：「當時程光文騎機車到現
    場，車未熄火，就急著衝上油槽車，程光文並向現場的人表
    示其實醋酸沒有毒，只是比較嗆鼻」、「消防隊員有告訴程
    光文進入槽桶內會死」、「我有告訴程光文消防隊的人說不
    可以上去，如果再掉進槽桶內，沒有裝備可以救」等語（見
    本院卷第358 頁），被告壬○○95年2 月11日談話筆錄亦載
    稱：其與消防人員有口頭及以手勢勸阻程光文，且程光文進
    入槽桶內時，消防人員有拉到他的衣袖等語（見本院卷第50
    頁），足見被告丙○○、甲○○均有以口頭或行動勸阻程光
    文勿進入槽桶內，故被告丙○○、甲○○並無怠於執行職務
    情事，應堪認定。
  (2)各級消防單位處理涉及化學物質災害、工廠災害注意事項參
    、有關涉及化學物質災害、工廠災害搶救時注意事項第五大
    點第三項區域管制項下固規定，應迅速建立管制區，以降低
    危害性化學物質對大眾與救災人員之危害，並管制區域之大
    小界定，主要是考慮防護安全及是否可及時疏散和撤離事故
    現場，通常可分成3 個區域進行管制：禁區：又稱熱區或
    紅色區；除污區：又稱溫區或黃色區；支援區：又稱冷
    區或綠色區（見本院卷第160 至161 頁）。惟陳禎淵並非因
    槽桶內之醋酸氣體向外逸散，或槽桶內醋酸濃度過高而死亡
    ，乃因槽桶內之氧氣不足，其進入槽桶後始一氧化碳中毒死
    亡一情，有法務部法醫研究所（95）醫鑑字第0239號鑑定書
    為憑（見95相字第188 號卷第88頁），是以被告丙○○、甲○○到場後，以人員在場看守系爭槽車，阻止他人進入槽桶
    內之方式進行現場管理，應屬適當。原告主張被告丙○○、
    甲○○未在事故現場建立封鎖線，有失職守云云，尚無可採
    。
  (3)又依原告不爭執形式上真正之有線無線錄音紀錄譯文顯示，
    事發當時消防員目視程光文之身材魁武，體重逾100 公斤（
    見本院卷第42頁），原告則陳稱程光文之體重為90公斤至12
    0 公斤之間（見台灣高雄地方法院檢察署95年度相字第187
    號卷，下稱95相字187 號卷第33頁），而程光文身高176 公
    分、胸寬34公分、胸厚25公分，有解剖報告可稽（見95相字
    187 號卷第58頁），足認程光文身材碩重，被告丙○○辯稱
    ：當時其在槽桶上雖已拉住程光文的手，但無法將下半身已
    進入人孔內之程光文拉出人孔乙節，應屬非虛。至於原告主
    張被告丙○○、甲○○於程光文登上槽桶前，應即對其施以
    強制力，拘束其人身自由云云，惟被告丙○○、甲○○既已
    先勸阻程光文進入槽桶，則於程光文攀上槽桶前，其自無從
    以避免程光文生命緊急危難為由，限制程光文之人身自由，
    尚難倒果為因，遽謂被告丙○○、甲○○於程光文攀上槽桶
    前即可預見其生命將有遭遇緊急危難之虞，原告前開主張亦
    難採信。
  3.綜上，被告癸○○、乙○○、丙○○、甲○○執行職務並無
    過失，亦無怠於執行職務情事，高雄縣政府消防局自無須對
    陳禎淵、程光文死亡負賠償之責。
  (三)綜上，被告壬○○、輝宇公司、癸○○、乙○○、丙○○、
    甲○○對被害人陳禎淵、程光文死亡結果之發生，並無過失
    ，自無庸再探究陳禎淵、程光文與被告間之過失責任歸屬比
    例、被告間之連帶或不真正連帶責任分擔及原告請求喪葬費
    、精神慰撫金數額等問題，附此敘明。
七、綜上所述，原告己○○就其因陳禎淵、程光文死亡所支出之
    喪葬費合計447,900 元，所受精神上痛苦135 萬元，及原告
    庚○○就其因陳禎淵、程光文死亡所受精神上痛苦135 萬元
    ，爰依民法第184 條第1 項前段、第188 條第1 項、第192
    條、第194 條第1 項規定，請求被告壬○○及其雇主即被告
    輝宇公司對陳禎淵死亡結果負連帶賠償之責；依民法第186
    條第1 項後段、第185 條規定、第192 條、194 條第1 項，
    請求被告癸○○、乙○○、丙○○、甲○○與被告壬○○對
    陳禎淵死亡結果負共同侵權行為連帶賠償責任；依民法第18
    6 條第1 項後段、第185 條、第192 條、第194 條第1 項規
    定，請求被告丙○○、甲○○對程光文死亡結果負共同侵權
    行為連帶賠償之責；依國家賠償法第2 條第2 項前段規定，
    請求高雄縣政府消防局就陳禎淵、程光文死亡結果負國家賠
    償之責，均無理由，應予駁回，其假執行之聲明則因失所附
    麗，應併駁回之。
據上論結，原告之訴為無理由，依民事訴訟法第78條、第85條第
1項前段，判決如主文。
中    華    民    國    97    年    10    月    28    日
                  民事第六庭  法  官  賴文姍
正本係照原本作成。
如不服本判決，應於送達後20日內，向本院提出上訴狀並表明上
訴理由，如於本判決宣示後送達前提起上訴者，應於判決送達後
10日內補提上訴理由書（須附繕本）。
中    華    民    國    97    年    10    月    28    日
                              書記官  林秀珍


司法院資訊處製作；財團法人民間司法改革基金會備份。
